臺灣高雄地方法院刑事判決　　　　　　 94年度簡上字第200號
上　訴　人
即　被　告　丙○○　男　38歲.
上列上訴人因詐欺案件，不服本院高雄簡易庭中華民國93年12月
13日93年度簡字第5825號第一審簡易判決（聲請簡易判決處刑案
號：92年度偵字第25101 號），提起上訴，本院管轄之第二審合
議庭判決如下：
    主  文
原判決撤銷。
丙○○幫助共同意圖為自己不法之所有，以詐術使人將本人之物
交付，累犯，處有期徒刑參月，如易科罰金，以參佰元折算壹日
。
    事  實
一、丙○○前於民國81年間，因違反肅清煙毒條例案件，經本院
    以82年度訴字第607 號判處有期徒刑3 年確定，於82年8 月
    20日入監執行，而於83年10月27日縮短刑期假釋出獄，復於
    85年間，因妨害自由及肅清煙毒條例案件，經本院以85年度
    訴字第2845號及85年度訴字第2011號，分別判處有期徒刑10
    月及3 年4 月確定，定應執行刑有期徒刑4 年1 月，而撤銷
    前開假釋，於85年7 月5 日入監接續執行，而於88年3 月23
    日縮短刑期假釋出獄，並於91年1 月13日假釋期滿未經撤銷
    而執行完畢。詎丙○○不知悔改，自中國時報刊登之廣告，
    得知可藉由租售金融機構之帳戶換取現金，依其知識、經驗
    ，可預見金融機構帳戶係個人理財之重要工具，為個人財產
    、信用之重要表徵，如交予他人使用，有供作財產犯罪用途
    之可能，而一般人取得他人帳戶存摺、提款卡及密碼之目的
    ，在於取得贓款及掩飾犯行不易遭人追查，對於提供帳戶雖
    無引發他人萌生犯罪之確信，但仍以縱若前開收購帳戶之人
    利用其介紹提供之帳戶持以詐欺取財，亦不違背其本意之幫
    助犯意，於92年12月間某日，告知缺錢花用之林泰雄，可出
    租金融機構帳戶牟利，並徵得林泰雄之同意後，撥打廣告所
    留之電話與某真實姓名、年籍均不詳自稱小楊之成年男子聯
    絡出租帳戶事宜，而於同月4 日，該自稱小楊之男子指示姚
    明豐至高雄市○○路郵政總局前，以每月新臺幣（下同）3
    千元之代價，承租林泰雄在高雄新樂郵局開設之帳戶（局號
    ：0000000 號、帳號：0000000 號），由林泰雄將上開郵局
    帳戶之存摺及提款卡交予丙○○轉交姚明豐收受，姚明豐則
    當場交付3 千元予丙○○，丙○○扣留1 千元充作介紹費用
    之報酬後，將其餘2 千元交予林泰雄，而上開郵局帳戶則經
    由姚明豐轉交提供予該自稱小楊之男子使用，以此方式幫助
    該自稱小楊之男子及其所屬詐欺集團為詐欺取財犯行時，方
    便該詐欺集團取得贓款及掩飾詐欺取財犯行不易遭人查緝（
    林泰雄及姚明豐涉犯幫助詐欺案件部分，業經本院簡易庭以
    93年度簡字第5825號各判處有期徒刑4 月確定）。該自稱小
    楊之男子及其所屬詐欺集團於收受前開以林泰雄義名義開設
    之郵局帳戶後，遂共同基於意圖為自己不法所有之犯意聯絡
    ，於92年12月6 日某時許，偽以郵局補登記科員吳美玲名義
    ，以電話向甲○○佯稱：中央健保局辦理退保費業務，請撥
    打電話向中央銀行查詢云云，致使甲○○陷於錯誤，依該自
    稱吳美玲之人所留之電話撥打查詢，再遭該詐欺集團某成員
    偽以中央銀行人員名義，向甲○○佯稱：需辦理補登動作云
    云，甲○○不疑有他，前往臺灣銀行敦化分行，依該人之指
    示操作自動櫃員機，而陸續將2 筆各99,866元款項匯入林泰
    雄上開郵局帳戶中，而前開詐欺所得款項，隨即於同日由該
    自稱小楊之男子所屬詐欺集團成員自林泰雄上開郵局帳戶中
    領出得逞。嗣因甲○○發覺有異，報警處理，始循線查獲上
    情。
二、案經高雄市政府警察局鹽埕分局報告臺灣高雄地方法院檢察
    署檢察官聲請簡易判決處刑。
    理  由
壹、程序方面：
  (一)上訴人即被告丙○○於審判期日，經合法傳喚，無正當之理
    由不到庭，爰不待其陳述，逕行判決。
  (二)按被告以外之人於審判外之陳述，雖不符前4 條（指刑事訴
    訟法第159 條之1 至第159 條之4）之 規定，而經當事人於
    審判程序同意作為證據，法院審酌該言詞陳述或書面陳述作
    成時之情況，認為適當者，亦得為證據；當事人、代理人或
    辯護人於法院調查證據時，知有第159 條第1 項不得為證據
    之情形，而未於言詞辯論終結前聲明異議者，視為有前項之
    同意，刑事訴訟法第159 條之5 定有明文。本案被告對於證
    人甲○○於警詢中所為之陳述，以及同案被告姚明豐及林泰
    雄於偵查中所為之陳述，於本院準備程序明確表示：不爭執
    證據能力等語，且於言詞辯論終結前，均未聲明異議，依法
    自應視為被告同意上開證人及同案被告於警詢及偵查中所為
    之陳述，得作為證據，本院審酌上開證人及同案被告於警詢
    及偵查中所為陳述作成時之狀況，認為適當，依刑事訴訟法
    第159 條之5 第1 項之規定，為傳聞法則之例外，應有證據
    能力。
  (三)被告於94年1 月12日之上訴狀，固曾聲請傳喚同案被告林泰
    雄及姚明豐（見本院卷第5 頁），惟並未就其聲請傳喚證人
    之待證事項為任，作任何之說明，更於本院準備程序中，明
    確表示：沒有證據請求調查等語（見本院卷第30頁、第32頁
    ），是被告事後顯無聲請傳喚同案被告林泰雄及姚明豐之意
    。且本院審酌被告、同案被告林泰雄及姚明豐於警詢及偵查
    中之供述，已相當明確，應無再予傳喚同案被告林泰雄及姚
    明豐到庭作證之必要。
貳、實體方面：
一、訊據被告固不否認曾介紹、告知林泰雄其自報載廣告得知可
    出租個人金融機構帳戶換取現金之事，並代林泰雄聯絡出租
    帳戶之事宜，在上揭時間，陪同林泰雄至高雄市○○路郵政
    總局，由林泰雄以3 千元之代價，將上開郵局帳戶交由姚明
    豐轉交該自稱小楊之男子，而出租提供上開郵局帳戶予該自
    稱小楊之男子使用等事實，惟矢口否認幫助詐欺犯行，辯稱
    ：伊介紹林泰雄出租上開郵局帳戶時，並不知悉姚明豐幫該
    自稱小楊之男子承租帳戶之目的，且伊僅是代林泰雄撥打電
    話，敲定見面之時間、地點，並未收取金錢，自無幫助詐欺
    可言云云（見本院卷第5 頁、第30頁）
二、經查：
  (一)姚明豐係受該自稱小楊之人指示，於92年12月4 日至高雄市
    ○○路郵政總局前，以每月3 千元之代價，向林泰雄承租上
    開郵局帳戶，並將該3 千元交予被告收受等情，業據姚明豐
    於93年1 月30日偵訊時陳稱：「（問：林泰雄、丙○○由無
    拿郵局存簿、印章、金融卡給你？）答：丙○○與林泰雄92
    年12月4 日在高雄市○○路郵政總局，由丙○○拿林泰雄郵
    局存簿等給我，我給丙○○3 千元做為報酬，約定每月向林
    泰雄承租3 千元」等語綦詳（見偵查卷第35頁）。對照林泰
    雄於92年12月29 日 偵訊時陳稱：「（問：何時、地交郵局
    存簿、印章及金融卡予同案被告姚明豐、丙○○，代價如何
    計算？已拿多少錢？）答：92年12月4 日左右在高雄市○○
    路郵政總局交給丙○○後，並收取2 千元，約定每月租2 千
    元」，以及被告於同日供稱：「（問：對林泰雄所述意見？
    ）答：沒有。都是事實。我是向林泰雄收取郵政存簿等物後
    再轉交給『小楊』之人」等語（見同上偵查卷第27頁），是
    依前揭被告、姚明豐及林泰雄之供述可知，林泰雄出租上開
    郵局帳戶所受取之利益為2 千元，惟姚明豐則交付3 千元予
    被告，顯見被告就其介紹林泰雄出租郵局帳戶換取現金乙事
    ，曾受有1 千元之利益。從而林泰雄係於92年12月間，經由
    被告之介紹，得知可藉由出租上開郵局帳戶換取現金，並由
    被告撥打電話與該自稱小楊之男子聯絡出售帳戶事宜，而於
    同月4 日，與被告一同至高雄市○○路郵政總局前，而該自
    稱小楊之男子則指示姚明豐至該址，以每月3 千元之代價承
    租使用上開郵局帳戶，姚明豐並當場交付3 千元予被告，被
    告收受後，抽取其中1 千元充作介紹費用，將其餘2 千元轉
    交予林泰雄，而林泰雄則將上開郵局帳戶經由被告交予姚明
    豐，再由姚明豐轉交予該自稱小楊之男子及其所屬詐欺集團
    使用等情，堪予認定。
  (二)雖姚明豐事後翻異前詞，辯稱：伊係親自將承租上開郵局之
    代價，交予林泰雄收受，且代價僅為2 千元，前次偵訊時供
    稱3 千元，係將辦理郵局開戶、刻印章、車馬費等加入共3
    千元云云，被告及林泰雄亦附和稱：當日由姚明豐交付1 千
    元予林泰雄至鹽埕區郵局開戶云云。惟上開郵局帳戶，並非
    92年12月4 日始行申請開戶，此觀卷附上開郵局帳戶之交易
    明細表明確記載，上開郵局帳戶自89年6 月間即有交易紀錄
    ，即屬明瞭，被告及姚明豐、林泰雄供稱：姚明豐曾交付1
    千元予林泰雄開戶等語，自屬無稽。且姚明豐供稱：其所稱
    3 千元，除實際交付之2 千元外，其餘郵局開戶、刻印章、
    車馬費等費用計共1 千元云云，亦與被告供稱：姚明豐除交
    付2 千元予林泰雄外，更交付1 千元予林泰雄開戶云云，亦
    不相符合，堪認被告、姚明豐及林泰雄供稱：該自稱小楊之
    男子實際上僅支付2 千元承租上開郵局帳戶，以及姚明豐係
    親自將租金交予林泰雄收受云云，均屬事後狡辯之詞，不足
    採信。
  (三)該自稱小楊之男子及其所屬詐欺集團於收受上開郵局帳戶後
    ，於92年12月6 日某時許，該詐欺集團某成員偽以郵局補登
    記科員吳美玲名義，以電話向證人即被害人甲○○佯稱：中
    央健保局辦理退保費業務，請撥打電話向中央銀行查詢云云
    ，致使證人甲○○陷於錯誤，撥打該自稱吳美玲之人所留之
    電話，再遭該詐欺集團成員偽以中央銀行人員名義佯稱：需
    辦理補登動作等語，致證人甲○○不疑有他，前往臺灣銀行
    敦化分行，並依指示操作自動櫃員機，而陸續將2 筆各99,8
    66元款項匯入以林泰雄名義開立之上開郵局帳戶中等情，業
    據證人甲○○於警詢中證述明確，並有郵政儲金匯業局自動
    櫃員機儲戶交易明細表2 紙，以及台北市政府警察局士林分
    局受理各類案件紀錄表、中華郵政股份有限公司高雄郵局93
    年3 月10日高營9350001185號函檢附上開郵局帳戶最近交易
    詳情清單各1 份附卷可稽，足認證人甲○○證述遭該詐欺集
    團詐騙，致匯款共199,732 元至林泰雄上開郵局帳戶內，應
    屬事實。而依上開郵局之前揭最近交易詳情清單顯示，證人
    甲○○於92年12月6 日先後匯入2 筆99,866元之款項，於當
    日旋遭人提領，足證上開郵局帳戶確已遭該自稱小楊之男子
    及其所屬詐欺集團用以詐騙被害人甲○○所得之匯款帳戶甚
    明。
  (四)按金融帳戶為個人之理財工具，而現今臺灣社會，因政府開
    放金融業申請設立，金融機構大量增加，一般民眾皆可以存
    入最低開戶金額之方式自由申請開設金融帳戶，並無任何特
    殊之限制，因此一般人申請存款帳戶極為容易而便利，且得
    同時在不同金融機構申請多數存款帳戶使用，並無使用他人
    帳戶之必要，此為一般日常生活所熟知之常識，故除非充作
    犯罪使用，並藉此躲避警方追緝，一般正常使用之存款帳戶
    ，並無向他人租用或購買帳戶存摺及提款卡之必要。何況，
    金融存款帳戶，攸關存戶個人財產權益之保障，專屬性甚高
    ，衡諸常理，若非與本人有密切關係，不可能提供個人帳戶
    供他人使用，縱有交付個人帳戶予他人使用之特殊情形，亦
    必會先行瞭解他人使用帳戶之目的始行提供，參以坊間報章
    雜誌及其他新聞媒體，對於以簡訊通知中獎、刮刮樂、假退
    費真詐財或其他類似之不法犯罪集團，經常利用大量收購之
    他人存款帳戶，以隱匿其等詐欺取財犯罪之不法行徑，規避
    執法人員之查緝，並掩飾、確保因自己犯罪所得之財物，類
    此在社會上層出不窮之案件，亦多所報導及再三披露，是避
    免此等專屬性甚高之物品被不明人士利用為與財產有關之犯
    罪工具，亦應為一般生活認知所應有之認識，被告於行為時
    ，為具有相當智識及生活閱歷之成年人，對此社會現狀，自
    應知之甚詳。且被告於偵訊時自承與該自稱小楊之男子並不
    熟識，並不知悉該自稱小楊男子之真實姓名及年籍資料，是
    被告在不知悉該自稱小楊之男子相關背景下，竟介紹林泰雄
    將上開郵局帳戶出租提供予該自稱小楊之男子及其所屬詐欺
    集團使用，並從中牟取利益，縱無證據證明被告明知該自稱
    小楊之男子及其所屬詐欺集團之犯罪態樣（按有可能係供詐
    欺、或擄車勒贖之用），然就該詐欺集團嗣後將林泰雄提供
    之上開郵局帳戶供作詐欺取財之用，並藉以方便取得贓款及
    掩飾其詐欺犯行不易遭人查緝，顯不違反被告之本意，被告
    自有幫助該詐欺集團詐欺取財之未必故意。
  (五)綜上所述，本案事證已臻明確，被告所辯各節均不足採，被
    告上揭幫助詐欺取財犯行，洵堪認定，應予依法論科。
三、按刑法上之幫助犯，係對於犯罪與正犯有共同之認識，而以
    幫助之意思，對於正犯資以助力，而未參與實施犯罪之行為
    者而言（最高法院75年度臺上字第1509號、84年度臺上字第
    5998號、88年度臺上字第1270號判決參照）；是以，如未參
    與實施犯罪構成要件之行為，且係出於幫助之意思提供助力
    ，即屬幫助犯，而非共同正犯。本案被告介紹林泰雄將上開
    郵局帳戶出租提供予該自稱小楊之男子所屬詐欺集團詐欺取
    財使用，然被告並未參與實施詐術之行為，且亦無證據證明
    被告有參與詐欺取財犯行之構成要件行為，是被告介紹他人
    出租提供上開郵局帳戶之行為，僅係參與詐欺取財構成要件
    以外之行為，自應論以幫助犯，而非共同正犯。另證人甲○
    ○係遭該自稱小楊之男子所屬詐欺集團不同成員聯手詐騙等
    情，亦據證人甲○○證稱：伊係遭自稱吳美玲之人之來電後
    ，表示退健保費，要求伊撥打電話詢問健保局，健保局有要
    求伊撥打電話向中央銀行查詢，中央銀行又要求向郵局補登
    科做補登之動作等語甚明，是該詐欺集團之成員間，就前揭
    詐欺取財犯行，應成立共同正犯，而被告既然係幫助該詐欺
    集團成員共同詐欺取財，自應論以被告幫助共同詐欺取財罪
    ，是核被告所為，係犯刑法第30條第1 項、第339 條第1 項
    之幫助共同詐欺取財罪。又刑法第28條之共同正犯，係指二
    人以上共同實施犯罪之行為者而言，幫助他人犯罪，並非實
    施正犯，在事實上雖有二人以上共同幫助殺人，要亦各負幫
    助殺人罪責，仍無適用該條之餘地，最高法院33年上字第79
    3 號著有判例可資參照，被告介紹林泰雄將上開郵局帳戶，
    經由姚明豐出租提供予該自稱小楊之男子所屬詐欺集團使用
    ，雖然被告、林泰雄及姚明豐之行為，均對於該自稱小楊之
    男子所屬詐欺集團從事詐欺取財犯行有所助益，惟參照前述
    最高法院判例意旨，應無適用刑法第28條論以共同幫助犯之
    餘地，聲請簡易判決意旨認被告、林泰雄及姚明豐等3 人間
    ，應就幫助詐欺取財犯行，成立共同正犯，容有誤會。被告
    前於81年間，因違反肅清煙毒條例案件，經本院以82年度訴
    字第607 號判處有期徒刑3 年確定，於82年8 月20日入監執
    行，而於83年10月27日縮短刑期假釋出獄，復於85年間，因
    妨害自由及肅清煙毒條例案件，經本院以85年度訴字第2845
    號及85年度訴字第2011號，分別判處有期徒刑10月及3 年4
    月確定，定應執行刑有期徒刑4 年1 月，而撤銷前開假釋，
    於85年7 月5 日入監接續執行，而於88年3 月23日縮短刑期
    假釋出獄，並於91年1 月13日假釋期滿未經撤銷而執行完畢
    等情，有臺灣高雄地方法院檢察署刑案資料查註紀錄表、臺
    灣高等法院被告前案紀錄表各1 份在卷可參，被告於有期徒
    刑執行完畢後，5 年內再犯本件有期徒刑以上之罪，為累犯
    ，依刑法第47條規定，加重其刑。又被告幫助他人犯前開詐
    欺取財罪，爰依刑法第30條第2 項之規定，按正犯之刑減輕
    之，並與前開加重部分，依法先加後減之。原審予以論罪科
    刑固非無見，惟查：(1)被告與林泰雄係在高雄市○○路郵政
    總局前，將以林泰雄名義開立之上開郵局帳戶交予姚明豐，
    已如前述，原審引用聲請簡易判決處刑書之記載，認定林泰
    雄係在高雄縣鳳山市○○路與姚明豐接洽，交付上開郵局之
    存摺，容有未合。(2)被告除介紹林泰雄得藉由出租郵局帳戶
    換取現金，並代為撥打電話約定交易之時間、地點外，更陪
    同林泰雄至高雄市○○路郵政總局前，由林泰雄上開郵局帳
    戶之存摺及提款卡交予被告轉交姚明豐，並由被告自姚明豐
    處收受3 千元，抽取1 千元充作報酬後，再將其餘2 千元轉
    交予林泰雄，原審未認定被告因林泰雄出租上開郵局帳戶而
    受有1 千元利益，亦有未合。被告上訴意旨猶執前詞，為上
    開辯解，雖無理由，惟原判決既有前述可議之處，爰由本院
    予以撤銷改判。爰審酌被告犯罪動機雖僅在圖得微薄小利，
    本身並未實際參與詐欺取財犯行，然其與林泰雄及姚明豐提
    供上開郵局帳戶供不法詐欺集團使用，不僅造成執法機關不
    易查緝犯罪行為人，嚴重危害社會治安，助長社會犯罪風氣
    ，更造成被害人求償上之困難，且被告犯後猶飾詞卸責，顯
    無悔改之意等一切情狀，量處如主文所示之刑，併諭知易科
    罰金之折算標準，以資懲儆。
據上論斷，應依刑事訴訟法第455 條之1 第1 項、第3 項、第37
1 條、第369 條第1 項前段、第364 條、第299 條第1 項前段，
刑法第30條第1 項前段、第2 項、第339 條第1 項、第47條、第
41條第1 項前段，罰金罰鍰提高標準條例第1 項前段、第2 條，
判決如主文。
本案經檢察官乙○○到庭執行職務。
中　　華　　民　　國　　94　　年　　7 　　月　　4 　　日
                  刑事第十一庭  審判長法　官  徐美麗
                                      法　官  鄭詠仁
                                      法  官  高增泓
以上正本證明與原本無異。
不得上訴。
中　　華　　民　　國　　94　　年　　7 　　月　　4 　　日
                                      書記官  林慧芬
附錄本案論罪科刑法條全文：
刑法第30條
幫助他人犯罪者，為從犯。雖他人不知幫助之情者，亦同。
從犯之處罰，得按正犯之刑減輕之。
刑法第339條
意圖為自己或第三人不法之所有，以詐術使人將本人或第三人之
物交付者，處5 年以下有期徒刑、拘役或科或併科1 千元以下罰
金。
以前項方法得財產上不法之利益或使第三人得之者，亦同。
前二項之未遂犯罰之。
